ACORDAO-COMPLETO-2583799

ACÓRDÃO 2816/2023 ATA 9/2023 - PRIMEIRA CÂMARA

VISTOS, relatados e discutidos estes autos que tratam de ato de concessão de pensão militar emitido pelo Comando da Marinha em favor de Maria da Conceição Pinho Rodrigues, tendo como instituidor João Batista Rodrigues, Terceiro Sargento da Marinha;
ACORDAM os Ministros do Tribunal de Contas da União, reunidos em Sessão da 1ª Câmara, nos termos dos arts. 71, inciso III, da Constituição Federal, 1º, inciso V, e 39, inciso II, da Lei 8.443/1992 e 260, §1º, do RITCU e ante as razões expostas pelo Relator, em:
9.1. considerar ilegal o ato de concessão de pensão militar emitido em favor de Maria da Conceição Pinho Rodrigues, negando-lhe registro;
9.2. dispensar a devolução dos valores indevidamente recebidos até a data da ciência pelo Comando do Exército, do presente acórdão, com base no Enunciado 106 da Súmula da Jurisprudência do TCU;
9.3. determinar ao Comando da Marinha que:
9.3.1. faça cessar os pagamentos decorrentes do ato impugnado, comunicando ao TCU, no prazo de quinze dias, as providências adotadas, nos termos do art. 262, caput, do Regimento Interno do TCU;
9.3.2. emita novo ato de pensão militar, livre da irregularidade apontada, submetendo-o ao TCU, no prazo de trinta dias, consoante o art. 262, § 2º, do Regimento Interno do TCU;
9.3.3. informe à interessada que, em caso de não provimento de recurso eventualmente interposto, deverão ser repostos os valores recebidos após a ciência deste acórdão pelo Comando da Marinha;
9.3.4. comunique imediatamente à interessada o teor do presente acórdão, encaminhando ao TCU, no prazo de trinta dias, comprovante das respectivas datas de ciência, nos termos do art. 4º, § 3º, da Resolução-TCU 170/2004.

Ato de pensão militar.

Primeira Câmara

Comando da Marinha

3. Interessada: Maria da Conceição Pinho Rodrigues (XXX.141.797-XX)

13.1. Ministros presentes: Walton Alencar Rodrigues (Presidente), Benjamin Zymler, Jorge Oliveira (Relator) e Jhonatan de Jesus.
13.2. Ministro-Substituto presente: Augusto Sherman Cavalcanti.

JORGE OLIVEIRA

Trata-se de pensão militar, instituída por João Batista Rodrigues, ex-militar do Comando da Marinha, submetida, para fins de registro, à apreciação do Tribunal de Contas da União, nos termos do art. 71, inciso III, da Constituição Federal. 
2.	A antiga Secretaria de Fiscalização de Integridade de Atos e Pagamentos de Pessoal e de Benefícios Sociais (Sefip) propôs considerar o ato ilegal, negando-lhe registro, em razão do cômputo de tempo de serviço privado do instituidor para fins de melhoria dos proventos com base em grau hierárquico superior. 
3.	Transcrevo excerto da instrução de peça 5, cuja proposta contou com a anuência do Diretor-Técnico da daquela unidade (peça 6) e do Ministério Público junto ao Tribunal (peça 7) :
"Exame das Constatações
9.	Ato: 37569/2021 - Inicial - Interessado (a) : JOAO BATISTA RODRIGUES - CPF: XXX.959.027-XX
9.1.	Beneficiário: MARIA DA CONCEICAO PINHO RODRIGUES - CPF: XXX.141.797-XX - Cônjuge
9.2.	Parecer do Controle Interno: considerar o ato Legal.
9.3.	Constatação e análise: 
9.3.1.	Possível cômputo de tempo privado no Tempo de serviço até 29/12/2000 e tempos que não contam para posto/graduação acima para fins de proventos na reserva (tempo privado, guarnição especial, OFR) . Devolução do ato para complementação das informações.
 
a.	Justificativa do Gestor de Pessoal: Não há. Verificação efetuada no âmbito do TCU.
b.	Análise do Controle Interno:  Não há. Verificação efetuada no âmbito do TCU.
c.	Análise da Equipe Técnica: Ilegal
Pela análise do ato de concessão da pensão, verifica-se que o militar era 3º Sargento na ativa e foi transferido para a reserva e posteriormente reformado com proventos de 2º Sargento, porque teria mais de 30 anos de tempo de serviço. No entanto, o mapa de cômputo de tempo de serviço em anexo registra 2 anos e 63 dias de atividade em empresa privada, embasado no Parecer 005/FA-52, de 01/12/1993.
A Lei 6.880/80 não estabelece o tempo de serviço privado entre os itens computáveis para tempo de serviço. O tempo de serviço público, conforme jurisprudência consolidada deste Tribunal de Contas, conta somente para fins de inatividade e não serve para fins de percepção de melhoria de proventos com base em grau hierárquico superior. Assim, se o tempo servido em órgãos públicos não conta para esse fim, aquele servido em estabelecimentos privados também não deve ser considerado.
Em que pese existir embasamento infralegal permitindo o cômputo desse tempo para fins de melhoria de posto/graduação - Parecer 005/FA-52, de 01/12/1993, o TCU já discutiu esse fato em outros acórdãos e negou essa regra. 
Cabe destacar a seguir, trecho do Voto do Ministro Relator no Acórdão 8232/2020-TCU-Primeira Câmara:
'10. Pois bem, no caso, a norma de regência, Lei 6.880/1980 (Estatuto dos Militares) , não prevê a contagem de tempo de atividade privada para nenhum efeito. Logo, a meu juízo, já se revela bastante questionável a utilização de um tal tempo ainda que unicamente para a inativação. Por outro lado, a definição dada pelo Estatuto à expressão 'anos de serviço' - a mesma então utilizada em seu art. 52, inciso II, que tratava do direito à remuneração do grau hierárquico superior - encerra condicionantes categóricos:
 (...) 
11. A título de comparação, note-se que a contagem do tempo de serviço público civil anterior ao ingresso na carreira militar é expressamente autorizada no Estatuto (inciso I do art. 137) , contudo, unicamente para fins de inatividade. Aliás, a contenção dos efeitos desse tempo não ficou apenas na abstrata intenção do Legislador, como sugere o recorrente, senão foi reduzida a manifesta e inequívoca disposição legal: o acréscimo é computado somente quando da passagem à inatividade e somente para esse fim (art. 137, § 1º) .
12. Ora, se assim é para o tempo de serviço público, previsto na norma, não há como admitir validamente que o tempo de atividade privada, não previsto, possa assegurar efeitos mais abrangentes.
13. Como se vê, a deliberação atacada, essencialmente fundada nas mesmas razões aqui expostas, não usurpou competência privativa do Supremo Tribunal Federal e tampouco ofendeu o princípio tempus regit actum. Antes, limitou-se a aplicar a legislação de regência ao caso concreto. No ponto, de passagem, anoto que o Parecer 005/FA-52/1993 do EMFA, referido pelo recorrente, não vincula esta Corte de Contas, e eventual discordância de suas conclusões não implica, propriamente, 'controle de constitucionalidade'.
Com base no exposto, entende-se que a transferência para a reserva do militar e consequentemente a reforma e a pensão não deveriam ter sido calculadas com base no posto de 2º Sargento, por ter menos de 30 anos de tempo de serviço computáveis para esse benefício.
No que se refere à acumulação de cargos/proventos públicos, verificou-se o sistema 'Indícios' e não se constatou acumulação em desacordo com o artigo 29 da Lei 3.765/60.
Pelo exposto, propõe-se apreciar o ato pela ILEGALIDADE, para emissão de novo ato e reajuste dos proventos da pensão militar ao posto/graduação de 3º Sargento.'
9.4.	O quadro resumo de ocorrências e, quando for o caso, o detalhamento da norma legal e da jurisprudência para a inconsistência acima elencada encontra-se no anexo II dessa instrução. 
CONCLUSÃO
10.	A abrangência e a profundidade das verificações levadas a efeito fundamentam convicção de que o ato 37569/2021 pode ser apreciado pela ilegalidade, em razão das irregularidades apontadas no item Exame das Constatações desta instrução, que representam afronta à legislação e à jurisprudência de referência.
PROPOSTA DE ENCAMINHAMENTO
11.	Ante o exposto, com fundamento no art. 71, inciso III, da Constituição Federal, no art. 1º, inciso V, e art. 39, incisos I e II, da Lei 8.443/1992, no art. 260 do Regimento Interno do Tribunal de Contas da União, propõe-se: 
11.1.	Considerar ILEGAL e recusar registro do ato de Pensão militar 37569/2021 - Inicial de JOAO BATISTA RODRIGUES do quadro de pessoal do órgão/entidade COMANDO DA MARINHA, com base nos arts. 71, inciso III, da Constituição Federal, 1º, inciso V, e 39, inciso II, da Lei 8.443/1992 e 260, § 1º, do Regimento Interno.
11.2.	Com fulcro no art. 262, caput, do Regimento Interno deste Tribunal, determinar ao órgão/entidade COMANDO DA MARINHA que: 
11.2.1.	emita novo ato, livre da irregularidade ora apontada, em substituição ao ato de Pensão militar de JOAO BATISTA RODRIGUES, submetendo-o à nova apreciação por este Tribunal, na forma do artigo 260, caput, também do Regimento.
11.2.2.	dê ciência, no prazo de quinze dias, contados da notificação, do inteiro teor desta deliberação (a) o interessado (a) , alertando-o (a) de que o efeito suspensivo proveniente da interposição de eventuais recursos junto ao TCU não o (a) exime da devolução dos valores percebidos indevidamente, caso o recurso não seja provido.
11.2.3.	dispense a devolução dos valores indevidamente recebidos de boa-fé até a data da ciência do órgão/entidade COMANDO DA MARINHA, do acórdão que vier a ser proferido, com base no Enunciado 106 da Súmula da Jurisprudência do TCU.
11.2.4.	informe o teor do acórdão que vier a ser prolatado, encaminhando ao TCU, no prazo de trinta dias, comprovante da data de ciência pelo (a) interessado (a) , nos termos do art. 4º, § 3º, da Resolução TCU 170/2004.
11.2.5.	promova o recálculo do valor atualmente pago a título de reforma/pensão militar com base no posto/graduação incorreto, no prazo 15 (quinze) dias, contados a partir da ciência desta deliberação, sujeitando-se a autoridade administrativa omissa à responsabilidade solidária, em face de manifesta ilegalidade."
É o relatório.

não há.

Procuradora-Geral Cristina Machado da Costa e Silva

PENSÃO MILITAR. PROVENTOS DE REFERÊNCIA CALCULADOS SOBRE UM POSTO OU GRADUAÇÃO ACIMA DO OCUPADO NA ATIVA PARA MILITARES QUE NÃO COMPLETARAM, EM ATIVIDADE ESTRITAMENTE MILITAR, OS TRINTA ANOS REQUERIDOS PELA REDAÇÃO ORIGINAL DO ART. 50, INCISO II, DA LEI 6.880/1980 C/C ART. 135 E SEGUINTES DO REFERIDO DIPLOMA LEGAL. ILEGALIDADE. DETERMINAÇÕES. - O tempo laborado em atividade privada pode ser computado pelo militar exclusivamente para fins de contagem de tempo para a passagem para a reserva. - O lapso laborado em atividade privada não se presta para fundamentar o pagamento da vantagem estabelecida na redação original do art. 52, inciso II, da Lei 6.880/1980 (remuneração correspondente ao grau hierárquico superior ou sua melhoria) ante a ausência de autorização legal para tanto.

PENSÃO MILITAR (PMIL)

Unidade de Auditoria Especializada em Pessoal (AudPessoal)

Em exame, o ato de concessão de pensão militar à Sra. Maria da Conceição Pinho Rodrigues, tendo por instituidor o Sr. João Batista Rodrigues, graduado, quando na ativa, Terceiro Sargento da Marinha do Brasil.
2.	A antiga Secretaria de Fiscalização de Pessoal (Sefip) , atual Unidade de Auditoria Especializada em Pessoal (AudPessoal) , verificando o cômputo de tempo de atividade privada, prestada sob o regime trabalhista, para atribuição ao interessado da vantagem então prevista no art. 50, II, da Lei 6.880/1980 (proventos calculados sobre a remuneração do grau hierárquico imediato do militar) , propõe considerar o ato ilegal, negando-lhe registro.
3.	O Ministério Público junto ao TCU acompanha a unidade técnica.
4.	Acompanho os pareceres técnicos.
5.	De fato, em 30/5/1997, data da inatividade, o instituidor não perfazia os trinta anos de serviço, consoante estabelecido pelo Estatuto dos Militares (peça 3, p. 1) . 
6.	Na realidade, a melhoria nos proventos só lhe foi deferida porquanto indevidamente computados 2 anos e 63 dias de atividade privada, averbados junto ao Comando da Marinha (vide mapa à peça 3, p. 6) , contrariando o disposto no art. 50, inciso II, c/c os arts. 136 e 137, § 1º, da Lei 6.880/1980:
"Art. 50. São direitos dos militares:
 (...) 
II - a percepção de remuneração correspondente ao grau hierárquico superior ou melhoria da mesma quando, ao ser transferido para a inatividade, contar mais de 30 (trinta) anos de serviço;
............................................................................................................................................
Art. 136. Tempo de efetivo serviço é o espaço de tempo computado dia a dia entre a data de ingresso e a data-limite estabelecida para a contagem ou a data do desligamento em conseqüência da exclusão do serviço ativo, mesmo que tal espaço de tempo seja parcelado. 
 (...) 
Art. 137. Anos de serviço é a expressão que designa o tempo de efetivo serviço a que se refere o artigo anterior, com os seguintes acréscimos:
I - tempo de serviço público federal, estadual ou municipal, prestado pelo militar anteriormente à sua incorporação, matrícula, nomeação ou reinclusão em qualquer organização militar;
II - 1 (um) ano para cada 5 (cinco) anos de tempo de efetivo serviço prestado pelo oficial do Corpo, Quadro ou Serviço de Saúde ou Veterinária que possuir curso universitário até que este acréscimo complete o total de anos de duração normal do referido curso, sem superposição a qualquer tempo de serviço militar ou público eventualmente prestado durante a realização deste mesmo curso;
III - tempo de serviço computável durante o período matriculado como aluno de órgão de formação da reserva;
IV - tempo relativo a cada licença especial não-gozada, contado em dobro;
V - tempo relativo a férias não-gozadas, contado em dobro;
VI - 1/3 (um terço) para cada período consecutivo ou não de 2 (dois) anos de efetivo serviço passados pelo militar nas guarnições especiais da Categoria "A", a partir da vigência da Lei nº 5.774, de 23 de dezembro de 1971.
§ 1º Os acréscimos a que se referem os itens I, III e VI serão computados somente no momento da passagem do militar à situação de inatividade e para esse fim.
§ 2º Os acréscimos a que se referem os itens II, IV e V serão computados somente no momento da passagem do militar à situação de inatividade e, nessa situação, para todos os efeitos legais, inclusive quanto a percepção definitiva de gratificação de tempo de serviço, ressalvado o disposto no § 3º do artigo 101. 
§ 3º O disposto no item II aplicar-se-á, nas mesmas condições e na forma da legislação específica, aos possuidores de curso universitário, reconhecido oficialmente, que vierem a ser aproveitados como oficiais das Forças Armadas, desde que este curso seja requisito essencial para seu aproveitamento." (grifo nosso) 
7.	Acerca do tema, o voto-condutor do Acórdão 631/2020-TCU-Primeira Câmara (rel. Min. Vital do Rego) é esclarecedor:
"O § 1º do art. 137 preconiza que 'os acréscimos a que se referem os itens I, III e VI serão computados somente no momento da passagem do militar à situação de inatividade e para esse fim'. Tal dispositivo demonstra que a norma trouxe uma qualificação para a expressão 'anos de serviço' e discriminou, entre os tempos, aqueles que poderiam surtir todos os efeitos e aqueles que só permitiriam a contagem para inatividade.
É nítido que a intenção do legislador era a de premiar, com um posto/graduação acima do ocupado na atividade, aqueles militares que contassem 30 anos de efetivo serviço na atividade militar ou nas situações específicas discriminadas na lei que indicam relação de causa e efeito com a atividade militar, como no caso dos incisos II, IV e V, discriminados de forma expressa no § 2º do art. 137."
8.	Note-se que o Estatuto dos Militares não prevê a contagem de tempo de atividade privada para nenhum efeito. O tempo de serviço público civil  (inciso I do art. 137) , de outra parte, é permitido unicamente para fins de inatividade (art. 137, § 1º) . 
9.	Ora, se assim é para o tempo de serviço público, expressamente previsto na norma, não há como admitir validamente que o tempo de atividade privada, não previsto, possa assegurar efeitos mais abrangentes.
10.	Logo, a transferência para a reserva do militar e, por conseguinte, a reforma e a pensão militar não deveriam ser calculadas com base na graduação de Segundo Sargento, eis que não completados os trinta anos de serviço previstos no art. 52, II, da Lei 6.880/1980.
11.	Portanto, o ato deve ser considerado ilegal, negando-lhe o registro. Cumpre, ainda, ao Comando da Marinha emitir novo ato, em substituição ao inquinado, reajustando os proventos à graduação de Terceiro Sargento e, em seguida, submetê-lo à apreciação desta Corte de Contas.
	Ante o exposto, voto por que seja adotada a deliberação que ora submeto a este Colegiado.
TCU, Sala das Sessões, em 11 de abril de 2023.
JORGE OLIVEIRA 
Relator